【裁判字號】    98,訴,885
【裁判日期】    980812
【裁判案由】    贈與稅
【裁判全文】
臺北高等行政法院判決
                                       98年度訴字第885號
                              .
原      告  甲○○○
被      告  財政部臺北市國稅局
代  表  人  乙○○（局長）
訴訟代理人  丙○○
            丁○○
上列當事人間因贈與稅事件，原告不服財政部中華民國98年3月2
日台財訴字第09700622680 號（案號：第00000000號）訴願決定
，提起行政訴訟。本院判決如下：
    主  文
原告之訴駁回。
訴訟費用由原告負擔。
    事  實  及  理  由
一、程序方面：本件原告經合法通知，未於言詞辯論期日到場，
    核無行政訴訟法第218條準用民事訴訟法第386條各款所列之
    情事，爰依被告之聲請，由其一造辯論而為判決，合先敘明
    。
二、事實概要：原告係贈與人即被繼承人賴聰明(於民國90年7月
    29日死亡)之配偶，贈與人於89年6月15日將三石保溫耐火材
    料廠股份有限公司(下稱三石公司)之股票12,000股，按每股
    新台幣( 下同)1,500元售予其子賴政男、賴政隆及賴政延，
    涉及以顯著不相當之代價讓與財產，原告於93年8 月13日補
    申報贈與稅，經被告核定贈與價額53,052,000元，併計贈與
    人89年度前次贈與1,000,168 元，核定當年度贈與總額為54
    ,052,168元，應納稅額18,641,084元。因贈與人已死亡，遂
    以原告及其他繼承人為贈與稅代繳義務人發單補徵。原告不
    服，申請復查，未獲變更，提起訴願亦經決定駁回後，遂提
    起本件行政訴訟。
三、原告起訴主張：
    (一)被告依據三石公司實收資本額5000萬元，加計法定公積4,
      448,326 元、資本公積36,753,544元、特別公積116,333
      元、未分配盈餘48,182,541元、土地增值稅調增數179,85
      5,353 元、減除稅後虧損數88,378元後，核定原告贈與總
      額。惟查，前揭土地增值稅調增數179,855,353 元，依贈
      與時公告現值計算，尚有4 筆土地被告引用錯誤數據，導
      致其所核計土地增值稅調增數相對錯誤。桃園縣大溪鎮○
      ○段109-420 地號及同地段109-469 地號2 筆土地，公告
      現值為2,100 元，被告核定12,000元；桃園縣龜山鄉○○
      ○段蕃子窩小段340-134 地號及同地段340-234 地號2 筆
      土地，公告現值為30,500元，被告核定42,000元。土地增
      值稅調增數變更為162,743,457 元，此有原告所提土地資
      料明細表及公告現值可稽。
    (二)被告就稅捐客體之計算依據既屬有誤，原核定系爭贈與總
      額亦應同時變更等語，並聲明請求判決撤銷訴願決定及原
      處分（含復查決定）。
四、被告則以：
    (一)查贈與人於89年6月15日將三石公司股票12,000股按每股1
      ,500元售予其子賴政男等3 人，涉及以顯著不相當之代價
      讓與財產，被告初查按移轉日( 即贈與日) 三石公司每股
      淨值5,921 元與出售價額1,500 元之差額，核定贈與價額
      53,052,000元，併計其89年度前次贈與1,000,168 元，核
      定當年度贈與總額54,052,168元，應納稅額18,641,084元
      。嗣被告發現本件計算公司淨值之基準日有誤，乃重新依
      贈與日為基準日核定變更該公司每股淨值為6,385 元，調
      增贈與價額5,568,000 元，合計贈與價額58,620,000元，
      因更正調增之贈與價額5,568,000 元已逾核課期間，爰不
      再核課，又因贈與人賴聰明於發單開徵前業已死亡，故原
      核定依大法官釋字第622 號解釋意旨，重行釐正原繳款書
      所載原告等繼承人為贈與稅代繳義務人，徵諸遺產及贈與
      稅法第3 條第1 項、第5 條第2 款、第10條第1 項、同法
      施行細則第29條第1 項及財政部70年12月30日台財稅字第
      40833 號函、67年4 月20日台財稅字第3254 9號函、71年
      6 月19日台財稅字第34573 號函釋意旨，並無不合。
    (二)原告雖訴稱被告核定三石公司所有系爭109-420、109-469
      、340-134 及340-234 地號等4 筆土地之土地增值調增數
      ，顯有違誤乙節。經查，系爭340-134 及340-234 地號等
      2 筆土地，其移轉日土地公告現值為42,000元，此有該等
      土地電子登記謄本及桃園縣政府地政資訊網查詢資料可稽
      ，原告此部分主張不足採。惟另系爭109-420 及109-469
      地號土地，其移轉日土地公告現值均為2,100 元，則上開
      2 筆土地之公告現值既應由12,000元釐正為2,100 元，其
      相對科目- 預估土地增值稅亦應以釐正後公告現值2,100
      元為基準，相對重行核算為94,799元及4,526 元，是三石
      公司於移轉日之資產淨值計算細目- 土地增值調增數應變
      更為177,330,370 元，則重行核算移轉日三石公司每股淨
      值應為6,334 元，惟三石公司移轉日每股資產淨值固應釐
      正為6,334 元，但仍高於原核定在該公司每股淨值5,921
      元範圍內核算之贈與價額53,052,000元，故原核定以贈與
      人移轉系爭股票12,000股予子涉及贈與價額53,052,000元
      仍無不合等情置辯，並聲明請求判決駁回原告之訴。
五、本件如事實概要所述之事實，有原告申報贈與稅申報書、證
    券交易稅一般代徵稅額繳款書、三石公司資產淨值計算表、
    未分配盈餘累積數、稅後股東權益計算表、資產負債表、土
    地公告現值資料、被告核定通知書、贈與稅繳款書及送達證
    書附原處分卷第3-7、15-16、19-48、169頁可稽，堪認為真
    實。故本件之爭執，在於被告以原告等繼承人為代繳義務人
    ，發單補徵被繼承人即贈與人賴明隆應納贈與稅額18,641,0
    84元之處分，是否合法？
六、經查：
    (一)按「凡經常居住中華民國境內之中華民國國民，就其在中
      華民國境內或境外之財產為贈與者，應依本法規定，課徵
      贈與稅。」「財產之移動，具有左列各款情形之一者，以
      贈與論，依本法規定，課徵贈與稅……二、以顯著不相當
      之代價，讓與財產、免除或承擔債務者，其差額部分。」
      「遺產及贈與財產價值之計算，以…贈與人贈與時之時價
      為準。……」「未上市或上櫃之股份有限公司股票……應
      以……贈與日該公司之資產淨值估定之。」遺產及贈與稅
      法第3 條第1 項、第5 條第2 款、第10條第1 項及同法施
      行細則第29條第1 項分別定有明文。
    (二)次按，遺產及贈與稅法施行細則第29條第1 項之所以規定
      ：「未上市或上櫃之股份有限公司股票，除前條第二項規
      定情形外，應以繼承開始日或贈與日該公司之資產淨值估
      定之」，係因未上市或未上櫃公司股票，於繼承或贈與日
      常無交易紀錄，或縱有交易紀錄，因非屬公開市場之買賣
      ，難以認定其客觀市場價值而設之規定。財政部70年12月
      30日台財稅字第40833 號函釋以：「核算遺產及贈與稅法
      施行細則第29條第1 項所謂之資產淨值時，對於公司未分
      配盈餘之計算，應以經稽徵機關核定者為準。」71年6 月
      19日台財稅字第34573 號第32549 號函釋以：「被繼承人
      死亡遺有未公開上市之公司股票……稽徵機關於核算該項
      股票之價值時，有關公司未分配盈餘部分之計算，如因繼
      承開始日……公司當年度營利事業所得稅尚未經核定致無
      法確定時，可就公司已核定累積未分配盈餘數額，加計當
      年度申報之本期損益額，調整計算其資產淨值，以憑核算
      該項股票之價值。」及67年4 月20日台財稅字第32549 號
      函釋以：「未上市公司股票價值之核估，其公司淨值之計
      算，應以各該公司資產負債表中之本期損益減除依規定稅
      率核計應納營利事業所得稅額。」等各函釋，乃主管機關
      就其職掌公務所為職務上解釋，係闡明遺產及贈與稅法施
      行細則第29條之規定，符合遺產及贈與稅法第10條第1 項
      之立法意旨，與憲法第19條所定租稅法律主義及第15條所
      保障人民財產權，尚無牴觸，自得予援用。
    (三)復按，「納稅義務人死亡，遺有財產者，其依法應繳納之
      稅捐，應由遺囑執行人、繼承人、受遺贈人或遺產管理人
      ，依法按稅捐受清償之順序，繳清稅捐後，始得分割遺產
      或交付遺贈。遺囑執行人、繼承人、受遺贈人或遺產管理
      人，違反前項規定者，應就未清繳之稅捐，負繳納義務。
      」為稅捐稽徵法第14條所明定。又「……稅捐稽徵法為稅
      捐稽徵之通則規定，…依該條(即同法第14 條)第1項之規
      定，被繼承人生前尚未繳納之稅捐義務，並未因其死亡而
      消滅，而由其遺囑執行人、繼承人、受遺贈人或遺產管理
      人，於被繼承人遺有財產之範圍內，代為繳納。遺囑執行
      人、繼承人、受遺贈人或遺產管理人係居於代繳義務人之
      地位，代被繼承人履行生前已成立稅捐義務，而非繼承被
      繼承人之納稅義務人之地位。惟如繼承人違反上開義務時
      ，依同條第2項規定，稽徵機關始得以繼承人為納稅義務
      人，課徵其未代為繳納之稅捐。是被繼承人死亡前業已成
      立，但稽徵機關尚未發單課徵之贈與稅，遺產及贈與稅法
      既未規定應以繼承人為納稅義務人，則應適用稅捐稽徵法
      第14條之通則性規定，即於分割遺產或交付遺贈前，由遺
      囑執行人、繼承人、受遺贈人或遺產管理人，就被繼承人
      之遺產，依法按贈與稅受清償之順序，繳清稅捐。違反此
      一規定者，遺囑執行人、繼承人、受遺贈人或遺產管理人
      始應就未繳清之贈與稅，負繳納義務。……之遺產為強制
      執行之標的…。」業經大法官釋字第622號解釋理由書闡
      釋在案。由上述大法官解釋解釋理由書意旨可知，關於被
      繼承人死亡前業已成立，但稽徵機關尚未發單課徵之贈與
      稅，不得直接以繼承人作為納稅義務人，對之課徵贈與稅
      ，而應適用稅捐稽徵法第14條第1項規定，先由遺囑執行
      人、繼承人、受遺贈人或遺產管理人，就被繼承人之遺產
      ，按贈與稅受清償之順序，繳清稅捐；亦即此時遺囑執行
      人、繼承人、受遺贈人或遺產管理人係本於代繳義務人之
      地位，以遺產為範圍，代被繼承人履行生前已成立之稅捐
      義務(最高行政法院96年度判字第726號判決參照)。
    (四)另財政部96年9月29日台財稅字第09604546720號函釋略以
      ：「三、贈與人死亡，至司法院釋字第622 號解釋95年12
      月29日公布前，已以繼承人為納稅義務人完成處分之案件
      ，其處理原則如下：(一)未確定案件：稽徵機關依據課稅處
      分作成時之有效法令，以繼承人為納稅義務人發單合法送
      達，且繳款書納稅義務人欄位記載有贈與人死亡等字樣，
      稽徵機關已於核課期間內行使核課權，且送達對象並無錯
      誤，其因法律見解變更致需將義務人之類別，由納稅義務
      人變更為代繳義務人，義務人之類別雖有差異，惟其義務
      人之身分並無不同，此類案件無須重新核課，應視繼承人
      有無違反稅捐稽徵法第14條第1 項規定，依下列原則處理
      ：1.未違反者：繳款書應依司法院釋字第622 號解釋意旨
      更正義務人之類別為代繳義務人，……」係財政部基於中
      央財稅主管機關職權，為協助下屬統一處理業務方式所為
      之釋示，經核與上開法律及大法官解釋意旨無違，亦得予
      援用，均合先說明。
    (五)而查，本件贈與人即被繼承人賴聰明生前於89年6 月15日
      ，將其持有三石公司股票12,000股按每股1,500 元售予其
      子賴政男、賴政隆及賴政延3 人，涉及以顯著不相當之代
      價讓與財產，被告初查按移轉日( 即贈與日) 三石公司每
      股淨值5,921 元與出售價額1,500 元之差額，核定贈與價
      額為53,052,000元〔計算式：(5,921－1,500)×12,000股
      〕，併計其89年度前次贈與1,000,168 元，核定當年度贈
      與總額54,052,168元，應納稅額為18,641,084元。嗣原告
      以被告核定三石公司之股票每股淨值有誤，於94年9 月22
      日申請更正，經被告重核結果，以本件出售股票年度89年
      度，應依88年7 月1 日之土地公告現值計算三石公司之土
      地增值調增金額，因認原查以贈與人死亡年度90年7 月1
      日之土地公告現值為計算基礎有誤；及三石公司90年1 月
      1 日至同年7 月31日之盈餘，係出售股票日期以後發生，
      應免列入出售股票淨值之計算範圍，乃重新計算核定變更
      三石公司每股淨值應為6,385 元，調增本件贈與價額5,56
      8,000 元〔計算式：(6,385－5,921)×12,000股〕，合計
      贈與價額58, 620,000 元，惟因更正調增之贈與價額5,56
      8,000 元，已逾5 年核課期間( 核課期間屆滿日為94年7
      月15日) ，故不再核課；並以贈與人於本件發單開徵前業
      於90年7 月29日死亡，依上述大法官解釋及函釋意旨，更
      正原繳款書所載原告及其他繼承人為代繳義務人，此有三
      石公司列報賴聰明在該公司投資情形表、三石公司未分配
      盈餘累積數、稅後股東權益計算表、淨值計算表( 見原處
      分卷頁18-20)、資產負債表、土地登記謄本、公告現值資
      料( 見同上卷頁29- 46) 、原告更正申請書、被告更正後
      之三石公司淨值計算表、土地資料明細、查簽報告( 見同
      上卷頁51-59)及贈與稅繳款書( 見同上卷頁169)可稽，揆
      諸前揭說明，於法尚無不合。
    (六)原告雖主張三石公司所有桃園縣大溪鎮埔頂鎮109-420 、
      109-469 地號及同縣龜山鄉○○○段蕃子窩小段340-134
      、340-234 地號等4 筆土地，於移轉日年度之土地公告現
      值應分別為每平方公尺2,100 元、2,100 元、30,500元及
      30,500元，原核定以12,000元、12,000元、42,000元及42
      ,000元核算該4 筆土地增值調增數，顯有違誤云云。惟查
      ：
      1.三石公司所有坐落桃園縣龜山鄉○○○段蕃子窩小段34
        0-134、340-234 地號等2 筆土地，其移轉日土地公告
        現值（基期：88年7 月至89年7 月）均為42,000元，此
        有上開土地電子登記謄本及桃園縣政府地政資訊網查詢
        資料可稽( 見本院卷第34-37 頁) ，被告據以核算系爭
        2 筆土地增值調增數( 見原處分卷第53頁) ，洵屬有據
        ，原告此部分主張，顯不足採。
      2.關於三石公所有桃園縣大溪鎮埔頂鎮109-420、109-469
        地號等2 筆土地部分，經被告函詢大溪地政事務所以97
        年12月17日溪地價字第0970004485號函覆：上開2 筆土
        地移轉日年度即88年7 月1 日之土地公告現值均為2,10
        0 元，該所前函覆12,000元係筆誤等語( 見本院卷頁38
        ) ，則上開2 筆土地之公告現值即應由12,000元更正為
        2,100 元，其相對科目- 預估土地增值稅亦應以更正後
        公告現值2,100 元為基礎，相對重行核算為94,799元及
        4,526 元( 見本院卷頁39-42 所示桃園縣政府地方稅務
        局大溪分局函附計算資料) ，是三石公司於移轉日之資
        產淨值計算細目- 土地增值調增數應變更為177,330,37
        0 元( 見本院卷頁43、44所示土地資料明細表) ，而經
        按三石公司實收資本額50,000,000元，加計法定公積4,
        448,326 元、資本公積36,753,544元、特別公積116,33
        3 元、稽徵機關核定截至88年度未分配盈餘累積數48,1
        82,541元、89年1 月1 日至同年6 月15日移轉日稅後虧
        損數88,378元( 見原處分卷頁55所示) 及上開更正後土
        地增值調增數177,330,370 元，重行核算移轉日三石公
        司每股淨值應為6,334 元(316,742,736÷50,000股) ，
        仍高於原處分以該公司每股淨值5,921 元範圍內核算之
        贈與價額53,052,000元〔(5,921－1,500)×12,000股〕
        ，故依行政救濟不利益變更禁止原則，被告以贈與人賴
        聰明以不相當對價移轉系爭股票12,000股予其子賴政隆
        等3 人，按三石公司每股淨值5,921 元與出售價額1,50
        0 元之差額，核定本件贈與價額53,052,000元，自應予
        維持。
七、綜上所述，原告之主張，並無足採。原處分於法並無違誤，
    訴願決定予以維持，亦無不合，原告徒執前詞，訴請撤銷原
    處分與訴願決定，為無理由，應予駁回。
八、據上論結，本件原告之訴為無理由，爰依行政訴訟法第98條
    第1 項前段、第218 條、民事訴訟法第385 條第1 項前段，
    判決如主文。
中    華    民    國    98    年     8    月   12     日
                    臺北高等行政法院第二庭
                              審判長法  官  徐瑞晃
                                    法  官  陳金圍
                                    法  官  蕭惠芳
上為正本係照原本作成。
如不服本判決，應於送達後20日內，向本院提出上訴狀並表明上
訴理由，如於本判決宣示後送達前提起上訴者，應於判決送達後
20日內補提上訴理由書（須按他造人數附繕本）。
中    華    民    國    98    年     8    月   12     日
                                    書記官   李淑貞


司法院資訊處製作；財團法人民間司法改革基金會備份。
